---
title: "Report per l’esame di Laboratorio di Analisi dei Dati (A-L)"
author: "Giovanni Cutrì Matr. 0001020586"
date: '2022-05-17'
output: word_document
---

# Introduzione

In questo report, verranno mostrati i risultati dell'analisi statistica
condotta sul dataset "80 Cereals", disponibile su Kaggle al seguente link: https://www.kaggle.com/datasets/crawford/80-cereals (per scaricarlo è 
necessario essere registrati al sito).

Il dataset contiene diverse informazioni relative a circa ottanta prodotti
a base di cereali. Di seguito una breve descrizione delle variabili osservate
e il loro tipo:

- **Name**: Nome del cereale *(qualitativa sconnessa)* 

- **mfr**: Produttore del cereale *(qualitativa sconnessa)*
  + *A = American Home Food Products*
  + *G = General Mills*
  + *K = Kellogs*
  + *N = Nabisco*
  + *P = Post*
  + *Q = Quaker Oats*
  + *R = Ralston Purina*

- **type**: Tipologia *(qualitativa sconnessa)* 
  + *C = Cold (freddo)*
  + *H = hot (caldo)*
  
- **calories**: Calorie per porzione *(quantitativa discreta)* 

- **protein**: Proteine in grammi *(quantitativa discreta)*

- **fat**: Grassi in grammi *(quantitativa discreta)* 

- **sodium**: Sodio in milligrammi *(quantitativa discreta)* 

- **fiber**: Fibra alimentare in grammi *(quantitativa continua)* 

- **carbo**: Carboidrati complessi in grammi *(quantitativa continua)* 

- **sugars**: Zuccheri in grammi *(quantitativa discreta)* 

- **potass**: Potassio in milligrammi *(quantitativa discreta)* 

- **vitamins**: Vitamine e minerali - 0, 25 o 100 indica la percentuale raccomandata dalla FDA *(quantitativa discreta)* 

- **shelf**: Scaffale di esposizione - 1, 2 o 3, contando dal basso *(qualitativa ordinabile)*

- **weight**: Peso per porzione in once *(quantitativa continua)*

- **cups**: Numero di tazze per porzione *(quantitativa continua)*

- **rating**: Voto assegnato ai cereali *(quantitativa continua)*

L'obiettivo è quello di descrivere alcune delle variabili e trovare eventuali
connessioni fra di esse per scoprire delle informazioni aggiuntive sui prodotti
di cereali presenti nel mercato.

Tutti i codici che compaiono nel report sono compresi nel file "script.R" allegato.

<br>

# Analisi  

<br>

## Struttura del dataset

Analizziamo la struttura del dataset e delle variabili che lo compongono: 

```{r include=FALSE}
load("workspace.RData")
```

```{r echo=FALSE, comment=NA}
str(cereali)
```

Notiamo che la variabile "shelf", che indica la posizione dello scaffale,
dovrebbe essere qualitiva ordinabile, ma è stata importata come numerica. Per risolvere 
il problema, utilizziamo la funzione factor():

```{r}
cereali$shelf <- factor(cereali$shelf, labels = c("First", "Second", "Third"), 
                        ordered = T)
```

Allo stesso modo, sempre utilizzando factor(), possiamo ricodificare le variabili 
"mfr" e "type" per evidenziare che si tratta di variabili categoriche con delle modalità.

```{r}
cereali$mfr <- factor(cereali$mfr)
cereali$type <- factor(cereali$type)

```

Ecco la nuova struttura delle tre variabili:

```{r echo=TRUE}
str(cereali$shelf)
str(cereali$mfr)
str(cereali$type)
```

<br>

## Descrizione di singole variabili qualitative

<br>

### Variabile "mfr"

Questa è la distribuzione di frequenze della variabile dei produttori, seguita
da due rappresentazioni grafiche:

```{r echo=FALSE, comment=NA}

table(cereali$mfr)

percentuali <- round(prop.table(table(cereali$mfr))*100, digits = 2)
etichette <- paste(names(percentuali), percentuali)
etichette <- paste(etichette, "%", sep = "")

pie(table(cereali$mfr), main = "Grafico a torta per i produttori", col=1:7,
    labels = etichette)

barplot(table(cereali$mfr), main = "Grafico a barre per i produttori",
        names.arg = names(table(cereali$mfr)), col = "burlywood")

```

Sia dal grafico a torta, sia dal grafico a barre, si può notare come la maggior 
parte dei cereali esaminati sia prodotta da Kellogs e General Mills, che 
combinate assieme arrivano quasi al 60%.

<br>

### Variabile "type"

Per quanto riguarda la tipologia, i cereali freddi sono in netta prevalenza
rispetto a quelli caldi, come è rappresentato di seguito.

```{r echo=FALSE, comment=NA}
table(cereali$type)

percentuali <- round(prop.table(table(cereali$type))*100, digits = 2)
etichette <- paste(names(percentuali), percentuali)
etichette <- paste(etichette, "%", sep = "")

pie(table(cereali$type), main = "Grafico a torta per la tipologia di cereali", 
    col = c("blue", "red"), labels = etichette)
```

La popolarità dei cereali freddi è probabilmente dovuta al fatto che essi sono 
già pronti e più semplici da preparare, mentre quelli caldi richiedono un 
tempo di cottura.

<br>

## Descrizione di singole variabili quantitative

<br>

### Variabile "calories"

```{r comment=NA}
summary(cereali$calories)
IQR(cereali$calories)
var(cereali$calories)
sd(cereali$calories)

```

Dalle misure di sintesi che abbiamo calcolato, si nota come gran parte
delle osservazioni si concentri in un intervallo limitato: la mediana e il 
terzo quartile coincidono e la differenza interquartile è molto bassa.

Possiamo visualizzarlo graficamente con un boxplot.

```{r echo=FALSE}
boxplot(cereali$calories, main = "Distribuzione delle calorie")
```

Come ci aspettavamo, la scatola del boxplot è abbastanza stretta.
Nel grafico sono indicati anche diversi outlier, che spiegano i valori piuttosto
alti ottenuti per la varianza e la deviazione standard.

Di seguito l'istogramma per la stessa distribuzione:

```{r echo=FALSE}
hist(cereali$calories, main = "Distribuzione delle calorie", probability = TRUE,
     xlab = "Calorie", col = "darkblue")
```

<br>

### Variabili dei nutrienti

```{r comment=NA}
summary(cereali$protein)
summary(cereali$fat)
summary(cereali$sodium)
summary(cereali$fiber)
summary(cereali$carbo)
summary(cereali$sugars)
summary(cereali$potass)
```

Notiamo che per i carboidrati, gli zuccheri e il potassio sono presenti
dei valori anomali, impossibili nella realtà perché negativi. Decidiamo di 
sostituirli con le mediane delle rispettive distribuzioni.

```{r}
cereali$carbo[cereali$carbo<0] <- median(cereali$carbo)
cereali$sugars[cereali$sugars<0] <- median(cereali$sugars)
cereali$potass[cereali$potass<0] <- median(cereali$potass)
```

Ed ecco i boxplot per ognuno dei nutrienti:

```{r}
boxplot(cereali$protein, main = "Distribuzione delle proteine")
boxplot(cereali$fat, main = "Distribuzione dei grassi")
boxplot(cereali$sodium, main = "Distribuzione del sodio")
boxplot(cereali$fiber, main = "Distribuzione delle fibre")
boxplot(cereali$carbo, main = "Distribuzione dei carboidrati")
boxplot(cereali$sugars, main = "Distribuzione degli zuccheri")
boxplot(cereali$potass, main = "Distribuzione del potassio")
```

Si nota una certa asimmetria in quasi tutte le distribuzioni, meno accentuata
in quella del sodio, dei carboidrati e degli zuccheri.

<br>

## Relazioni fra variabili

<br>

### Conversione della variabile numerica "rating" in categorica

Occupiamoci ora di convertire la variabile numerica "rating" in una variabile
categorica, suddividendola in classi attraverso la funzione cut() per evidenziare
i diversi livelli di soddisfazione dei consumatori e utilizzarli nelle analisi
successive.

```{r comment=NA}
summary(cereali$rating)
rating.categorica <- cut(cereali$rating, breaks = c(0,40,60,100), right = F)
rating.categorica <- factor(rating.categorica, labels = c("cattivo", "mediocre",
                                                          "buono"), ordered=T)
table(rating.categorica)

```

### Connessione tra produttori e rating

Proviamo ora a fornire una misura della connessione esistente tra i produttori
e il rating dei cereali. Partiamo dalla tabella a doppia entrata delle due
variabili.

```{r echo=FALSE, comment=NA}
table(cereali$mfr, rating.categorica)
```

Calcoliamo il chi quadrato:

```{r include=FALSE}
chisq.test(table(cereali$mfr, rating.categorica))
X.squared <- chisq.test(table(cereali$mfr, rating.categorica))
```

```{r echo=FALSE, comment=NA}
X.squared$statistic
```

Infine, arriviamo all'indice di Tschuprow:

```{r include=FALSE}
phi <- as.numeric(X.squared$statistic) / nrow(cereali)
Tschuprow <- sqrt(phi/sqrt(6*2))
```

```{r comment=NA}
Tschuprow
```

Il valore ottenuto indica che tra la due variabili si realizza il 43,6% della
massima connessione possibile.

<br>

### Dipendenza in media tra calorie e rating

Possiamo studiare l'associazione tra le calorie contenute nei 
prodotti e il rating, analizzando la prima variabile condizionatamente alla
seconda tramite gli istogrammi e i boxplot.

```{r echo=FALSE}
hist(cereali$calories[rating.categorica == "cattivo"], xlim = c(50,160),
     col = 2, main = "Distribuzione calorie in base al rating", xlab = "Calorie", 
     probability=T)

hist(cereali$calories[rating.categorica == "mediocre"], xlim = c(50,160), 
     col = 7, add = T, probability=T)

hist(cereali$calories[rating.categorica == "buono"], xlim = c(50,160), col = 3, 
     add=T, probability=T)

legend (x="topright", title="Rating", legend=levels(rating.categorica), 
        col = c(2,7,3), fill = c(2,7,3))

boxplot(cereali$calories~rating.categorica, xlab = "Rating", ylab = "Calorie")
```

Da entrambi i grafici, è evidente che i cereali con i rating più alti sono anche
quelli con meno calorie. Ragionevolmente, le preferenze dei consumatori si 
orientano verso i prodotti che ritengono più salutari dal punto di vista calorico.

Misuriamo tale dipendenza dal punto di vista numerico, calcolando le misure di
sintesi separate per gruppi con la funzione tapply() e l'indice eta quadro
utilizzando la funzione aov():

```{r comment=NA}
tapply(cereali$calories, rating.categorica, summary)

```


```{r comment=NA}
aov.cal <- summary(aov(cereali$calories~rating.categorica))
dev <- aov.cal[[1]]$`Sum Sq` 
eta.squared <- dev[1] / sum(dev)
eta.squared
```

A conti fatti, possiamo affermare che si realizza il 48% della massima 
dipendenza in media ipotizzabile.

<br>

### Correlazione tra due nutrienti

Vogliamo ora studiare le correlazioni esistenti tra i vari nutrienti
presenti nei cereali e rappresentare quelle più interessanti, evidenziando
la dipendenza lineare tra i due caratteri.

Per farlo, creiamo una matrice con le sole variabili numeriche riferite ai 
nutrienti. 

```{r comment=NA}
cereali.num <- cereali

cereali.num$name <- NULL
cereali.num$mfr <- NULL
cereali.num$type <- NULL
cereali.num$calories <- NULL
cereali.num$shelf <- NULL
cereali.num$weight <- NULL
cereali.num$cups <- NULL
cereali.num$rating <- NULL

cereali.mat <- as.matrix(cereali.num)
```

Calcoliamo la matrice di correlazione:

```{r comment=NA}
round(cor(cereali.mat), 4)
```

Emerge una forte correlazione positiva (0.9101) tra le fibre e il potassio.

```{r comment=NA}
cor(cereali$fiber, cereali$potass)
```

Visualizziamola con il grafico di dispersione e la retta di regressione:

```{r echo=FALSE}
plot(cereali$fiber, cereali$potass, main = "Relazione tra potassio e fibre", 
     xlab = "Fibre", ylab = "Potassio")
reg.potass <- lm(cereali$potass~cereali$fiber)
abline(reg.potass,col="green")
```

```{r comment=NA}
summary(reg.potass)
```

Il coefficiente di determinazione lineare, che vale 0.8282, indica che l'82,8% della variabilità
della quantità di potassio è spiegata dalla relazione lineare con la quantità 
di fibre. Inoltre, dato un aumento unitario della quantità di fibre,
la quantità di potassio aumenta in media di 26.5 milligrammi.

Sempre osservando la matrice, notiamo una moderata correlazione negativa (-0.2821)
tra le proteine e gli zuccheri.

```{r comment=NA}
cor(cereali$protein, cereali$sugars)

```

```{r echo=FALSE}
plot(cereali$protein, cereali$sugars, main = "Relazione tra zuccheri e proteine",
     xlab = "Proteine", ylab = "Zuccheri")
reg.sugars <- lm(cereali$sugars~cereali$protein)
abline(reg.sugars, col = "green")
```

```{r comment=NA}
summary(reg.sugars)

```

Questa volta, il coefficiente di determinazione lineare equivale a 0.07957 ed
è sensibilmente più basso, indicando che il modello lineare non è quello
più adatto per descrivere il legame tra le due variabili.